臺灣基隆地方法院民事判決　九十一年度小上字第二六號
　　上　訴　人　甲○○
　　特別代理人　謝清榮
　　被上訴人　　乙○○
右當事人間請求損害賠償事件，上訴人對於中華民國九十一年五月二十九日本院基隆
簡易庭九十一年度基小字第一三二號第一審判決提起上訴，本院第二審合議庭於中華
民國九十三年一月二日辯論終結，茲判決如左：
    主      文
上訴駁回。
第二審訴訟費用新臺幣壹仟肆佰零柒元由上訴人負擔。
    事      實
甲、上訴人方面：
一、聲明：
    (一)原判決廢棄。
    (二)被上訴人應給付上訴人新臺幣（下同）八萬元。
    (三)第一、二審之訴訟費用均由被上訴人負擔。
二、陳述：除與原判決記載相同者，予以引用外，補稱：
    (一)原審對上訴人所主張有關被上訴人不當舉發上訴人交通違規並查扣上訴人車
        輛，事後已撤回舉發乙節，僅以「原告（即上訴人）復未舉證以實證明被告
        撤銷上開舉發」為由，即認上訴人上開主張「顯非可採」。按上訴人車輛係
        因遭被上訴人舉發違規而被查扣，致遭受損失，該違規事件事後是否因舉發
        不當而撤銷，係全案之關鍵，乃原審竟不加以調查（僅需函請受理機關查報
        即可），顯有應調查之證據不為調查之違誤。為維護上訴人之利益，至少亦
        應曉諭上訴人舉證，始符爭端解決之旨。按上訴人就上揭事實再三主張，並
        聲請調（即通知）被上訴人服務單位主管到庭證實，然為原審否採，原審對
        上訴人聲明之證據不為調查，亦有違民事訴訟法第二百八十六條之違法（上
        訴人上述主張之相關事實，已向交通違規受理單位聲請查證中，其餘證據俟
        於理由狀中補述－－即以下所述者）。
    (二)被上訴人於民國（下同）八十九年三月八日上午看見上訴人於停放路邊之車
        輛內收拾物品，即盤問上訴人，上訴人陳述因欲將車輛送修，正收拾車內私
        人物品，乃被上訴人竟不問情由，強令上訴人將車輛駛至被上訴人所屬派出
        所內停放。事後並在上訴人完全不知情之情形之下，掣開基警交字第Ｒ00
        000000號違規單，舉發上訴人「無照駕駛」，復另以基警交字第Ｒ0
        0000000號違規單，舉發上訴人「未懸掛前後號牌行駛公路」，此有
        上訴人未簽名之違規通知單影本可證。
    (三)上開Ｒ00000000號單，經上訴人申訴後，經被上訴人所屬機關基隆
        市警察局第三分局註銷舉發，此亦有上訴人所具申訴書、苗栗監理站函及基
        隆市警察局第三分局函影本可證。另Ｒ00000000號單，因上訴人早
        於七十二年間即已考領職業小型車駕照，處罰輕微，為省煩勞，已於八十九
        年四月一日繳納三百元結案，此亦有苗栗監理站九十一年六月二十四日九一
        稽違五四二九八號函影本可證。上述違規通知單既均處理完畢，被上訴人自
        應將所查扣之車輛交還，乃被上訴人竟經上訴人再三催討而不發還車輛，迫
        使上訴人不得不於八十九年六月九日將該車（應指車牌）繳銷。
    (四)至於被上訴人辯稱：係因上訴人拒不繳納罰鍰，不領回前開車輛，始於查扣
        三個月後移置保管場乙節，則純屬狡辯。按上訴人於繳完罰鍰後，曾由謝清
        龍（謝清榮？）陪同，先後數次至被上訴人所屬派出所請求發還車輛，且該
        車係於八十九年三月八日當日即移置於保管場，此亦有張陳春可資為證。
    (五)被上訴人違法查扣上訴人所有車輛於前，復拒絕交還車輛於後，致使該車於
        保管場中遭水浸泡毀損，自應負損害賠償之責。
    (六)被上訴人開單舉發渠違規時確實是警察無誤，惟當時被上訴人未戴帽子。渠
        請求被上訴人賠償八萬元，係包括車內之物品在內。
三、證據：除引用原審之證據外，補提下列文件及聲請訊問後列證人為證。
    (一)補提下列文件：
        (１)基警交字第Ｒ00000000號「基隆市警察局舉發違反道路交通事
            件通知單」移送聯影本一張。
        (２)上訴人於八十九年四月十三日所具之申訴書影本一件。
        (３)交通部公路局新竹區監理所苗栗監理站八十九年四月二十二日八九稽違
            五一五九五號函影本一件。
        (４)基隆市警察局第三分局八十九年五月四日基警三分交字第八三一二號函
            影本一件。
        (５)交通部公路局新竹區監理所苗栗監理站九十一年六月二十四日九一稽違
            五四二九八號函影本一件。
        (６)上訴人之駕駛執照正面影本一張。
        (７)上訴人之「診斷證明書」影本一件。
    (二)聲請訊問下列證人：
        (１)謝清龍（住臺北市○○區○○路二段四二六巷二三號二樓）。
        (２)張陳春（上訴人未依人證程序聲請）。
乙、被上訴人方面：
一、聲明：
    (一)上訴駁回。
    (二)上訴訟費用由上訴人負擔。
二、陳述：除與原判決記載相同者，予以引用外，補稱：
    (一)八十九年三月八日渠開單舉發上訴人違規時，係以公務員之身分執行職務行
        使公權力。
    (二)取締上訴人違規當時，車輛係直接扣在拖吊場，逾期車主未前往領取。車內
        並無上訴人主張之物品，只有相關證件。
三、證據：援用原審提出之證據。
    理      由
一、按對於小額程序之第一審判決上訴，非以其違背法令為理由，不得為之，民事訴
    訟法第四百三十六條之二十四第二項定有明文。故上訴狀內應記載上訴理由，表
    明「原判決所違背之法令及其具體內容」及「依訴訟資料可認為原判決有違背法
    令之具體事實」，同法第四百三十六條之二十五亦有明文規定。如上訴狀或理由
    書未依此項方式表明者，即難認為已對小額訴訟第一審判決之違背法令有具體之
    指摘。上訴理由如僅引用原審判決時之攻擊防禦方法作為上訴理由，應認為未對
    原審判決有何具體之指摘，不得謂已合法表明上訴理由，其上訴仍難認為合法。
　　本件上訴人係對於小額訴訟之第一審判決提起上訴，經核其上訴狀及上訴理由狀
    所載，除有依法載明「上訴之聲明」外，其上訴理由欄及上訴理由狀均未詳細表
    明「原判決所違背之法令及其具體內容」及「依訴訟資料可認為原判決有違背法
    令之具體事實」，依照前開說明，自不得謂已合法表明上訴理由，是本件上訴本
    難認為合法，理應以裁定駁回之。惟因本件原審判決適用法律確有未洽之處，爰
    從寬認定本件上訴為合法，並於本案言詞辯論後，為實體上之判決，先予敘明。
二、上訴人起訴主張：渠於八十九年三月八日駕駛車牌Ｔ八－三六二三號自用小客車
    （以下簡稱系爭汽車），行經基隆市○○街，無故遭被上訴人以未懸掛號牌及無
    照駕駛執為由，予以開單舉發並扣車，惟渠當時車係停放在路邊，並未行駛，且
    因新領牌照無工具可資懸掛，放置車內，並已於他案遭舉發未懸掛號牌行駛於公
    路而被查扣，被上訴人事後發現舉發錯誤，亦已撤銷未懸掛號牌之舉發，另無照
    駕駛部分，渠已於八十九年四月一日繳清罰鍰，並無逾期三個月不繳納罰鍰之情
    形，詎經渠一再催討，被上訴人仍將系爭汽車移置於拖吊場，且渠放置在車內之
    工具、照相機、錄音機、小型汽車用電視、手電筒、充電型刮鬍刀、大剪刀、洋
    酒十三瓶、高梁酒十瓶、藥酒二十六瓶、鞋子三雙、西裝二套、毛衣及一般衣物
    四、五件、手錶一支等物品，亦不准渠領回，嗣該車零件於拖吊時即遭他人竊取
    ，復在拖吊場被水淹沒而毀損，被上訴人無公務上之正當理由，強制保管系爭汽
    車，造成渠財物損失，自應負損害賠償之責等情，故求為被上訴人應賠償渠系爭
    汽車毀損之價額八萬元及自起訴狀繕本送達被上訴人之翌日（即九十一年三月十
    五日）起清償日止按年息百分之五計算之法定遲延利息之判決。並陳明願供擔保
    ，請准宣告假執行（上訴人於原審未陳明其請求之法律依據，原審亦未闡明，惟
    綜觀全辯論意旨，上訴人係依一般侵權行為損害賠償之規定而為請求，原審判決
    亦係依一般侵權行為損害賠償之規定而為判決）。
三、被上訴人則以：渠原為基隆市警察局第三分局暖暖派出所之警員，上訴人於八十
    九年三月八日無照駕駛，且未懸掛號牌在道路行駛，經渠當場舉發，禁止上訴人
    行駛，並依道路交通管理處罰條例第八十五條之二之規定，逕行移置保管系爭汽
    車，車內所有物品均由上訴人領回，嗣因通知上訴人限期領回車輛，上訴人不願
    領回，始於三個月後，移置至拖吊場，渠係依法處理，並無不法，且系爭汽車係
    因賀伯颱風來襲，拖吊場淹水而毀損，實屬不可抗力之天災，渠自無須負賠償責
    任等語，資為抗辯。
四、查本件被上訴人於八十九年三月八日在基隆市○○街開單舉發上訴人違規「無照
    駕駛」及「未掛號牌行駛於公路」並扣車時，乃基隆市警察局第三分局暖暖派出
    所之警員，且係以公務員之身分執行職務行使公權力，為被上訴人所陳，且為上
    訴人所不爭，並有上訴人提出之基警交字第Ｒ00000000號「基隆市警察
    局舉發違反道路交通事件通知單」移送聯影本、上訴人於八十九年四月十三日所
    具之申訴書影本、交通部公路局新竹區監理所苗栗監理站八十九年四月二十二日
    八九稽違五一五九五號函影本、基隆市警察局第三分局八十九年五月四日基警三
    分交字第八三一二號函影本及交通部公路局新竹區監理所苗栗監理站九十一年六
    月二十四日九一稽違五四二九八號函影本各一件在卷可稽，自堪信為真實，而得
    為本件判斷之基礎。
五、按「公務員因故意違背對於第三人應執行之職務，致第三人受損害者，負賠償責
    任。其因過失者，以被害人不能依他項方法受賠償時為限，負其責任。」、「前
    項情形，如被害人得依法律上之救濟方法除去其損害，而因故意或過失不為者，
    公務員不負賠償責任。」民法第一百八十六條定有明文。又「公務員於執行職務
    行使公權力時，因故意或過失不法侵害人民自由及權利者，國家應負損害賠償責
    任。公務員怠於執行職務，致人民自由或權利遭受損害者亦同。」國家賠償法第
    二條第二項亦定有明文。故自七十年七月一日國家賠償法施行時起，人民即得依
    國家賠償法之規定請求國家賠償，「國家賠償」即民法第一百八十六條第一項所
    指之「他項方法」；亦即在公務員執行職務行使公權力時，因「故意」不法侵害
    人民自由或權利者，被害人民得同時向國家及公務員請求賠償（有認為應先向國
    家請求賠償者，參見大法官廖義男博士著「國家賠償法」增訂版第一一二頁至第
    一一四頁）；如在公務員執行職務行使公權力時，因「過失」不法侵害人民自由
    或權利者，被害人民只能向國家請求賠償，而不得逕向公務員個人請求賠償，否
    則法院得依民事訴訟法第二百四十九條第二項之規定，認其訴顯無理由，逕以判
    決駁回之。且公務員所為之公法行為，如有違失，法律上多設有救濟方法（如申
    請更正、申請複查、聲明異議、訴願、行政訴訟等），被害人自應循之謀求救濟
    ，以除去其損害；倘被害人民因故意或過失而不為者（即被害人得依法律上之救
    濟方法除去其損害，而因故意或過失不為者），公務員即不負賠償責任。此為國
    家賠償法施行後，體系解釋之當然結果（參見前大法官鄭玉波教授著「論國家賠
    償責任與公務員賠償責任之關係」一文，載於鄭玉波著、陳榮隆修訂「民法債編
    總論」第二四五頁至第二五三頁，大法官廖義男博士著「國家賠償法」增訂版第
    一一二頁至第一一四頁及司法院發布之「法院辦理國家賠償事件應行注意事項」
    第六項、七項）。
六、本件被上訴人於八十九年三月八日在基隆市○○街開單舉發上訴人違規「無照駕
    駛」及「未掛號牌行駛於公路」並扣車時，乃基隆市警察局第三分局暖暖派出所
    之警員（即公務員），且係以公務員之身分執行職務行使公權力，如前所述，故
    縱使上訴人所述之事實為真，渠亦應循道路交通管理處罰條例規定之救濟方法，
    請求救濟（即於接到裁決書之翌日起二十日內，向管轄之地方法院聲明異議，參
    見道路交通管理處罰條例第八十七條），以除去其損害。乃上訴人竟未循前開救
    濟方法請求救濟，以除去其損害（從未經上訴人陳明），依前開民法第一百八十
    六條第二項之規定，被上訴人（即公務員）自不負賠償責任。又被上訴人於八十
    九年三月八日在基隆市○○街開單舉發上訴人違反道路交通事管理處罰條例，乃
    依法執行職務行使公權力，並無「故意或過失」可言，上訴人亦未舉證以證明被
    上訴人有「故意或過失」之情事（有反對說，參見大法官廖義男博士著「國家賠
    償法」增訂版第一一四頁），故亦不能認為被上訴人有「故意或過失」之情事，
    從而上訴人亦不得依民法第一百八十六條第一項之規定，逕向被上訴人請求賠償
    。總之，上訴人逕依民法之規定請求被上訴人賠償，實無依據，應不准許。原審
    逕依一般侵權行為損害賠償之規定，認被上訴人所為「應屬職務上之正當行為」
    （亦即並無故意或過失），及被上訴人「移置保管系爭汽車與其浸水受損之間並
    無相當因果關係」等由，為上訴人敗訴之判決，理由雖有不同，結論並無不當。
    上訴意旨指摘原判決不當，求予廢棄改判，為無理由，應予駁回其上訴。
七、本件結論已明，兩造其餘之攻擊防禦方法及舉證，已與結論無關，故不再一一論
    究，又上訴人聲請訊問證人謝清龍及張陳春，亦無必要，均併予敘明。
八、據上論結，本件上訴為無理由，依民事訴訟法第四百三十六條之三十二第二項、
    第四百四十九條第二項、第一項、第七十八條、第四百三十六條之三十二第一項
    、第四百三十六條之十九第一項，判決如主文。
中　　　華　　　民　　　國　　九十三　　年　　　一　　　月　　 十六　　 日
                                民事庭審判長法  官  李  木  貴
                                            法  官  林  李  達
                                            法  官　林  金  發
右為正本，係照原本作成。
對本判決不得上訴。
中　　　華　　　民　　　國　　九十三　　年　　　一　　　月　　 十六　　 日
                                        法院書記官　溫  麗  燕
